【裁判字號】    94,簡上,99
【裁判日期】    950503
【裁判案由】    拆屋還地
【裁判全文】
臺灣彰化地方法院民事判決      94年度簡上字第99號
上  訴  人  丙○○
訴訟代理人  丁○○
            汪紹銘  律師
上  一  人  王世勳  律師
複 代理 人
被 上訴 人  乙○○
訴訟代理人  許盟志  律師
上列當事人間請求拆屋還地事件，上訴人對於民國94年9月1日本
院彰化簡易庭94年度彰簡字第34號第1審判決提起上訴，本院於
民國95年4月19日辯論終結，判決如下：
    主  文
上訴駁回（原判決主文第一項所載門牌號碼應更正為彰化縣福興
鄉○○村○○路一二八巷十號）。
第二審訴訟費用由上訴人負擔。
    事實及理由
一被上訴人起訴主張：被上訴人係坐落彰化縣福興鄉○○段400
  地號土地（下稱系爭土地）之共有人，詎上訴人未得被上訴人
  及其他共有人之同意，在系爭土地上如附圖即複丈成果圖所示
  編號A面積87.83平方公尺、編號B1面積0.24平方公尺、編號C
  面積8.38平方公尺、編號E面積10.75平方公尺搭蓋門牌號碼彰
  化縣福興鄉○○村○○路128巷10號建物（整編前為福正路48
  號，下稱系爭建物）居住使用，為此依民法第767條、821條規
  定，請求上訴人拆除系爭建物，並將系爭土地返還被上訴人及
  其他共有人全體。
二上訴人則以：系爭土地重測前為福興段788地號，於民國68 年
  間共有人及其所有權應有部分均超過半數曾出具同意書，同意
  上訴人借貸系爭土地搭蓋系爭建物，嗣共有人黃發之所有權應
  有部分於69年間由黃課繼承取得，黃課復於82年9月19日與上
  訴人就系爭土地訂立性質上為附負擔之贈與之土地分管協議書
  （下稱協議書），同意將其所有權應有部分1/2無償移轉登記
  與上訴人，被上訴人為黃課之繼承人，於85年9月3日因分割繼
  承取得系爭土地，仍應受上開同意書、協議書拘束，自不得請
  求拆屋還地等語置辯。
三原審對於被上訴人之請求，判決被上訴人全部勝訴，並依職權
  宣告假執行，上訴人全部聲明不服，提起上訴，其上訴聲明求
  為原判決廢棄，被上訴人在第1審之訴駁回之判決。被上訴人
  則聲明駁回上訴。
四被上訴人主張系爭土地為伊與其他共有人共有，上訴人在系爭
  土地搭蓋系爭建物居住使用，業據被上訴人於原審提出土地登
  記謄本為證（原審卷第7頁），系爭建物門牌號碼整編前為彰
  化縣福興鄉○○村○○路48號，現為同路128巷10號，並經原
  審會同兩造及彰化縣鹿港地政事務所測量員現場勘測，有勘驗
  筆錄、現場略圖、複丈成果圖可稽（原審卷第47至51頁），復
  為上訴人所不爭執（本院卷第101頁），自屬真實。又上訴人
  辯稱系爭土地於重測前為福興段788地號，共有人黃發之所有
  權應有部分於69年間由黃課繼承取得，再於85年9月3日由被上
  訴人與黃泰分割繼承取得，亦有上訴人向原審聲請調取之重測
  前土地登記謄本為證（原審卷第61至88頁），且為被上訴人所
  不爭執，亦係實在。被上訴人主張上訴人無權占有系爭土地；
  上訴人則辯稱系爭土地之部分共有人曾出具同意書與上訴人搭
  蓋系爭建物，嗣共有人黃課再與上訴人訂立協議書無償移轉系
  爭土地，該等文書均有拘束黃課之繼承人即被上訴人之效力，
  自非無權占有。是兩造主要爭點在於：
  (一)系爭土地共有人曾否出具同意書與上訴人，其內容對被上訴
    人有無拘束力。
  (二)上訴人曾否與黃課訂立協議書，其內容對被上訴人有無拘束
    力。
五按當事人主張有利於己之事實者，就其事實有舉證之責任，民
  事訴訟法第277條前段定有明文。又共有土地或建築改良物，
  其處分、變更及設定地上權、永佃權、地役權或典權，應以共
  有人過半數及其應有部分合計過半數之同意行之，但其應有部
  分合計逾2/3者，其人數不予計算，土地法第34條之1第1項亦
  有規定。惟土地法上開規定，其立法意旨在促進土地合理使用
  為原則，不包括對共有物特定部分使用收益，此有最高法院62
  年臺上字第1803號判例可參，否則無異准許部分共有人侵害其
  他共有人之權益，使不動產之使用更形複雜化，增加共有人土
  地使用困難度，自與立法意旨相左。經查：上訴人雖提出同意
  書及系爭建物之戶政事務所門牌證明書、68年上期房屋稅繳納
  通知書（原審卷第27至29頁），辯稱其占有系爭土地建屋係得
  共有人同意，而被上訴人雖對上開證明書、通知書不爭執，惟
  否認同意書之真正，上訴人復未舉證以實其說，已難認該同意
  書確係共有人所出具；何況，依該同意書內容，係同意上訴人
  在系爭土地上建造住宅，換言之，乃同意上訴人對共有物特定
  部分使用收益，然對照重測前之土地登記謄本，該同意書並非
  全體共有人所出具，自無適用土地法第34條之1第1項餘地，此
  外，更無被上訴人前手黃發之簽名，對於黃發之繼承人即黃課
  、黃課之繼承人即被上訴人，並無拘束力。是上訴人以該同意
  書主張其非無權占有云云，尚不足採。
六按附停止條件之法律行為，於條件成就時，發生效力；附解除
  條件之法律行為，於條件成就時，失其效力，民法第99條第1
  項、第2項定有明文。次按贈與附有負擔者，如贈與人已為給
  付而受贈人不履行其負擔時，贈與人得請求受贈人履行其負擔
  ，或撤銷贈與，民法第412條第1項亦有規定。惟附條件之贈與
  與附負擔之贈與，並不相同，無論附停止條件或附解除條件之
  贈與，贈與契約均已成立，僅於條件成就時，使契約發生效力
  或失其效力而已；而附負擔之贈與，乃使受贈人負擔應為一定
  給付之債務，必受贈人於贈與人已為給付後不履行其負擔時，
  贈與人始得依民法第412條第1項之規定撤銷贈與。經查：上訴
  人提出於82年9月29日訂立之協議書1紙，辯稱係與黃課所訂，
  此為被上訴人所自認（本院卷第55頁），堪信屬實。該協議書
  約定「第1條：甲方（黃課）願將所有坐落福興鄉○○段第788
  地號、建、面積0.4893公頃、持分600/10800約合臺坪82 臺坪
  之土地移轉一半予堂弟丙○○（即乙方）屬實，但所有一切費
  用均由乙方自行負擔。第2條：但乙方得將現占有之廚房位置
  拆除後水利地及.. 還予甲方使用。第3條：其生效最慢日期為
  農曆8月底，雙方各自準備所須之需要交予代書辦理產權移轉
  ，乙方並同時拆除廚房」，則雙方既約定由黃課無償將其所有
  權應有部分600/ 10800之一半移轉與上訴人，依民法第406條
  規定，該協議書性質上應為不動產之贈與契約無誤，惟有疑義
  者為第3條當事人真意何在，是否即為贈與契約之條件抑係負
  擔。依該條約定，雙方辦理所有權移轉登記時，須由上訴人拆
  除廚房，換言之，苟上訴人未拆除廚房，自無從辦理所有權移
  轉登記，並非黃課已移轉所有權應有部分之一半後，再由上訴
  人拆除廚房，從而雙方之真意應係以上訴人拆除廚房作為贈與
  契約之停止條件，如上訴人拆除廚房之條件成就，贈與契約始
  生效力。又證人戊○○即擬具協議書之代書、證人甲○○即在
  協議書簽名之證人於本院均結證稱雙方協議上訴人應先將水利
  地之地上物拆除，黃課始將土地移轉登記與上訴人，惟上訴人
  嗣後並未拆除等語，證人戊○○並結證稱上訴人未拆除廚房，
  黃課之妻乃將所有權狀取回等語（本院卷第54、68頁），益證
  協議書第3條係贈與契約之停止條件，因條件不成就，贈與契
  約不生效力；苟如上訴人所辯，該協議書係附負擔之贈與契約
  ，焉有再於第3條約定「其生效最慢日期為農曆8月底」一語之
  必要，足見上訴人辯稱協議書性質係附負擔之贈與，得予對抗
  被上訴人云云，亦不足取。
七按所有人對於無權占有或侵奪其所有物者，得請求返還之；對
  於妨害其所有權者，得請求除去之；有妨害其所有權之虞者，
  得請求防止之。次按各共有人對於第三人，得就共有物之全部
  為本於所有權之請求，但回復共有物之請求，僅得為共有人全
  體之利益為之，民法第767條、第821條分別定有明文。被上訴
  人為系爭土地共有人，上訴人占有系爭土地，且未能舉證證明
  同意書、協議書得拘束被上訴人，而非無權占有，則被上訴人
  本於上開規定，請求上訴人將系爭建物拆除後，返還系爭土地
  於被上訴人及其他共有人全體，即屬正當，應予准許。上訴人
  辯稱其為有權占有，委無可採，原審為被上訴人勝訴之判決，
  並依職權宣告假執行，並無違誤。上訴論旨，指摘原判決不當
  ，求予廢棄改判，為無理由，應予駁回。惟系爭建物整編後之
  門牌號碼為彰化縣福興鄉○○村○○路128巷10號，已如前述
  ，原判決誤載為整編前之同路48號，自應由本院依職權更正，
  附此敘明。
八本件判決事證已臻明確，兩造其餘主張及舉證，核與判決結果
  不生影響，不另論述。
據上論結，本件上訴為無理由，依民事訴訟法第436條之1第3項
、第449條第1項、第78條，判決如主文。
中    華    民    國    95    年    5     月    3     日
                  民事第二庭    審判長法  官  何志通
                                      法  官  陳連發
                                      法  官  廖政勝
以上正本係照原本作成。
不得上訴。
                                      書記官  楊年雄
中    華    民    國    95    年    5     月    3     日


司法院資訊處製作；財團法人民間司法改革基金會備份。
